```{r, echo = FALSE}
tabfreq <- function(x)
{
  library(knitr)
  
  mytable <- table(x)
  freq <- data.frame(mytable)
  freq_rel <- data.frame(prop.table(mytable))[2]
  freq_rel_cum <- data.frame(cumsum(prop.table(mytable)))[,1]
  
  tabfreq <- cbind(freq,freq_rel,freq_rel_cum)
  
  totalN <- sum(tabfreq[,2])
  totalF <- sum(tabfreq[,3])
  ligne <- data.frame("Total",totalN,totalF,1.0)
  names(ligne) <- colnames(tabfreq)
  tabfreq <-  rbind(tabfreq,ligne)

  
  colnames(tabfreq)<-c(deparse(substitute(x)),
                       "Fréquence",
                       "Fréquence relative",
                       "Fréquence relative cumulée")
  
  return(kable(tabfreq,digits=3,align=c("l","c","c","c")))
}
```

# Présentation des données

Pour débuter, nous allons charger les paquetages utiles:

```{r, message=FALSE}
library(dplyr)
library(ggplot2)
library(knitr)
```

Pour introduire la présentation des données, nous allons utiliser la base de données `mtcars` et la base de données `diamonds`, que nous avons utilisé à la section \@ref(donneesdiamonds). 

La base de données `mtcars` a été extraite du magazine Motor Trend de l'année 1974, et comprend la consommation d'essence et 10 autres aspects de design automobile pour 32 automobiles (modèles 1973-1974). 

Les 11 variables de cette base de données sont:

- `mpg` : Miles/ (US) gallon
- `cyl` : Nombre de cylindres
- `disp` : Déplacement en pouces cube
- `hp` : Nombre de chevaux-vapeur
- `drat` : Ratio
- `wt` : Poids (1000 livres)
- `qsec` : Temps pour le quart de mile
- `vs` : V/S
- `am` : Transmission (0 = automatique, 1 = manuelle)
- `gear` : Nombre de vitesses
- `carb` : Nombre de carburateurs

```{r}
mtcars
```

## Variables qualitatives

### Tableaux de fréquences

Nous pouvons représenter des variables qualitatives sous forme de tableau. Nous allons utiliser la commande `tabfreq`. Voici comment l'utiliser pour représenter la variable `cut` de la base de données `diamonds`.

```{r}
tabfreq(diamonds$cut)
```

Nous pouvons également étudier la variable `clarity`.

```{r}
tabfreq(diamonds$clarity)
```

### Diagramme à bandes

Pour les variables qualitatives, le diagramme à bandes est le graphique de choix.

Pour la variable `clarity`.

```{r}
ggplot(diamonds, aes(clarity)) + geom_bar() +
  labs(
    x = "Clarté", 
    y = "Fréquence", 
    title = "Diagramme à bandes de la clarté des diamants")
```

Pour la variable `cut`.

```{r}
ggplot(diamonds, aes(cut)) + geom_bar() +
  labs(
    x = "Coupe", 
    y = "Fréquence", 
    title = "Diagramme à bandes de la coupe des diamants")
```

### Diagramme circulaire

```{r}
ggplot(diamonds, aes(x = factor(1), fill = cut)) + 
  geom_bar() +
  coord_polar(theta = "y")
```

## Variables quantitatives

### Tableaux de fréquences {#freqquantitatives}

Pour une variable quantitative discrète, il suffit d'utiliser la fonction `tabfreq` pour représenter les données sous forme de tableau. Par exemple, pour la variable `cyl` de la base de données `mtcars`.

```{r}
tabfreq(mtcars$cyl)
```

Pour représenter une variable quantitative continue sous forme de tableau, il faut effectuer un traitement préalable sur les données. 

Étudions la variable `carat` de la base de données `diamonds`. Si  nous tentons d'utiliser la commande `tabfreq` directement, nous allons obtenir une table beaucoup trop grande. En effet, la variable `carat` possède `r length(unique(diamonds$carat))` valeurs différentes!

Pour représenter la variable correctement, nous allons débuter par observer l'étendue des valeurs possibles de cette variable en utilisant la commande `range`. Nous avons donc:

```{r}
range(diamonds$carat)
```

La sortie de `R` signifie que la valeur la plus petite de `carat` est `r range(diamonds$carat)[1]`, et que la plus grande est `r range(diamonds$carat)[2]`. 

Nous voulons maintenant recoder notre variable `carat` pour obtenir des classes. Dans notre exemple, il semble adéquat de créer des classes de largeur 1 en débutant à 0 et en terminant à 6. L'option `breaks` permet de décider des classes et l'option `right` permet de fermer l'intervalle à gauche et de l'ouvrir à droite.

```{r}
carat_class = cut(diamonds$carat,
                  breaks = seq(from = 0, to = 6, by = 1),
                  right = FALSE)
tabfreq(carat_class)
```

### Diagramme à bâtons

Pour les variables quantitatives discrètes, le diagramme à bâtons est le graphique de choix.

```{r}
ggplot(mtcars, aes(cyl)) + 
  geom_bar(width = 0.1) + 
  labs(
    x = "Nombre de cylindres", 
    y = "Fréquence", 
    title = "Diagramme à bâtons du nombre de cylindres")
```

### Histogramme

Pour les variables quantitatives discrètes, il est possible d'utiliser l'histogramme.

```{r}
ggplot(diamonds, aes(price)) + 
  geom_histogram(color = "white",binwidth = 1000, center = 500) +
  labs(
    x = "Prix", 
    y = "Fréquence", 
    title = "Histogramme du prix des diamants")
```

### Polygone de fréquences

Pour les variables quantitatives discrètes, il est possible d'utiliser le polygone de fréquences.

```{r}
ggplot(diamonds, aes(price)) + 
  geom_freqpoly(size = 1,binwidth = 1000, center = 500) + 
  labs(
    x = "Prix", 
    y = "Fréquence", 
    title = "Polygone de fréquences du prix des diamants")
```

### Ogive des pourcentages cumulés

Pour les variables quantitatives discrètes, il est possible d'utiliser l'ogive des pourcentages cumulés.

```{r}
ggplot(diamonds, aes(price)) + 
  stat_ecdf(pad = FALSE) + 
  labs(
    x = "Prix", 
    y = "Fréquence relative cumulée", 
    title = "Ogive des pourcentages cumulés du prix des diamants")
```

### Histogramme et polygone de fréquences

Pour les variables quantitatives discrètes, il est possible d'utiliser l'histogramme et le polygone de fréquences.

```{r}
ggplot(diamonds, aes(price)) + 
  geom_histogram(color = "white",,binwidth = 1000, center = 500) + 
  geom_freqpoly(size = 1,,binwidth = 1000, center = 500) + 
  labs(
    x = "Prix", 
    y = "Fréquence", 
    title = "Histogramme et polygone de fréquences du prix des diamants")
```
